---
title: "EP10-Estadistica"
author: "Equipo 4"
date: "29-07-2026"
output:
  html_document:
    toc: true # Activa la tabla de contenidos (índice)
    toc_float: true # Permite que el índice se mueva al hacer scroll
    toc_depth: 3 # Define la cantidad de niveles de títulos
    theme: flatly # Tema visual (bootstrap)
    highlight: pygments # Define el estilo del código (colores)
    df_print: paged # Hace paginado al mostrar data frames
---

```{r setup, include=FALSE}
knitr::opts_chunk$set(
  echo = TRUE, # Muestra código R en el documento
  # warning   = FALSE, # Oculta advertencias
  message = FALSE, # Oculta mensajes (como los de carga de paquetes)
  fig.align = "center", # Centra imágenes
  fig.width = 7,
  fig.height = 4 # Parámetros para el tamaño de gráficas
)
```


# Contexto

Un estudio recolectó medidas anatómicas de 247 hombres y 260 mujeres (Heinz et al., 2003).
El estudio incluyó nueve mediciones del esqueleto (ocho diámetros y una profundidad de hueso a hueso) y doce mediciones de grosor (circunferencias) que incluyen el tejido.

# Preguntas

## Primera parte (variable dicotómica):

1. El equipo crea la variable IMC (índice de masa corporal) como el peso de una persona (en kilogramos) dividida por el cuadrado de su estatura (en metros).

2. Si bien esta variable se usa para clasificar a las personas en varias clases de estado nutricional (bajo peso, normal, sobrepeso, obesidad, obesidad mórbida), para efectos de este ejercicio, usaremos dos clases: sobrepeso (IMC ≥ 23,2) y no sobrepeso (IMC < 23,2).

3. El equipo crea la variable dicotómica EN (estado nutricional) de acuerdo al valor de IMC de cada persona.
   
   
## Segunda parte (modelo de regresión logística para predecir la variable EN):

1. Asegurando reproducibilidad, seleccionar una muestra de 150 mujeres (si su n° de equipo es un número par) o 150 hombres (si su n° de equipo es impar), asegurando que la mitad tenga estado nutricional “sobrepeso” y la otra mitad “no sobrepeso” en cada caso. Dividir esta muestra en dos conjuntos: los datos de 100 personas (50 con EN “sobrepeso”) para utilizar en la construcción de los modelos y 50 personas (25 con EN “sobrepeso”) para poder evaluarlos.

2. Recordar las ocho posibles variables predictoras seleccionadas de forma aleatoria en el ejercicio anterior.

3. Seleccionar, de las otras variables, una que el equipo considere que podría ser útil para predecir la clase EN, justificando bien esta selección (idealmente con literatura).

4. Usando el entorno R, construir un modelo de regresión logística con el predictor seleccionado en el paso anterior y utilizando de la muestra obtenida.

5. Usando herramientas estándares1 para la exploración de modelos del entorno R, buscar entre dos y cinco predictores de entre las variables seleccionadas al azar, recordadas en el punto 2, para agregar al modelo obtenido en el paso 4.

6. Evaluar la confiabilidad y generalidad de los modelos (i.e. que tengan un buen nivel de ajuste, que cumplen las condiciones para RLogit y no están dominados por casos sobreinfluyentes) y “arreglarlos” en caso de que tengan algún problema.

7. Usando código estándar, evaluar el poder predictivo de los modelos con los datos de las 50 personas que no se incluyeron en su construcción en términos de sensibilidad y especificidad.

## Primera parte

### 1) 

Se pide crear la variable IMC (índice de masa corporal): el peso (kg) dividido por el cuadrado de la estatura (m) y debido a que height está en cm en el archivo original, se divide por 100.

```{r}
library(dplyr)

# Cargar los datos
datos <- read.csv2("EP09 Datos.csv")

datos <- datos |>
  mutate(IMC = Weight / (Height / 100)^2)
```

### 2)
Ahora se clasifica en dos clases según el umbral IMC >= 23.2:

- sobrepeso: IMC >= 23,2
- no sobrepeso: IMC < 23,2

```{r}
datos <- datos |>
  mutate(clase_sobrepeso = ifelse(IMC >= 23.2, "sobrepeso", "no sobrepeso"))

# Resultados
head(datos |> select(Weight, Height, IMC, clase_sobrepeso))
cat("\nDistribución de la clasificación:\n")
print(table(datos$clase_sobrepeso))
```
```{r}

```
```{r}

```
# Conclusiones

# Referencias

Jara, J. L., & Köhler, J. (s. f.). Inferencia y modelos estadísticos [Perusall].

Heinz, G., Peterson, L. J., Johnson, R. W., & Kerk, C. J. (2003). Exploring Relationships in Body Dimensions. Journal Of Statistics Education, 11(2). https://doi.org/10.1080/10691898.2003.11910711
