---
title: "EP10-Estadistica"
author: "Equipo 4"
date: "29-07-2026"
output:
  html_document:
    toc: true # Activa la tabla de contenidos (índice)
    toc_float: true # Permite que el índice se mueva al hacer scroll
    toc_depth: 3 # Define la cantidad de niveles de títulos
    theme: flatly # Tema visual (bootstrap)
    highlight: pygments # Define el estilo del código (colores)
    df_print: paged # Hace paginado al mostrar data frames
---

```{r setup, include=FALSE}
knitr::opts_chunk$set(
  echo = TRUE, # Muestra código R en el documento
  # warning   = FALSE, # Oculta advertencias
  message = FALSE, # Oculta mensajes (como los de carga de paquetes)
  fig.align = "center", # Centra imágenes
  fig.width = 7,
  fig.height = 4 # Parámetros para el tamaño de gráficas
)
```


# Contexto

Un estudio recolectó medidas anatómicas de 247 hombres y 260 mujeres (Heinz et al., 2003).
El estudio incluyó nueve mediciones del esqueleto (ocho diámetros y una profundidad de hueso a hueso) y doce mediciones de grosor (circunferencias) que incluyen el tejido.

# Preguntas

## Primera parte (variable dicotómica):

1. El equipo crea la variable IMC (índice de masa corporal) como el peso de una persona (en kilogramos) dividida por el cuadrado de su estatura (en metros).

2. Si bien esta variable se usa para clasificar a las personas en varias clases de estado nutricional (bajo peso, normal, sobrepeso, obesidad, obesidad mórbida), para efectos de este ejercicio, usaremos dos clases: sobrepeso (IMC ≥ 23,2) y no sobrepeso (IMC < 23,2).

3. El equipo crea la variable dicotómica EN (estado nutricional) de acuerdo al valor de IMC de cada persona.
   
   
## Segunda parte (modelo de regresión logística para predecir la variable EN):

1. Asegurando reproducibilidad, seleccionar una muestra de 150 mujeres (si su n° de equipo es un número par) o 150 hombres (si su n° de equipo es impar), asegurando que la mitad tenga estado nutricional “sobrepeso” y la otra mitad “no sobrepeso” en cada caso. Dividir esta muestra en dos conjuntos: los datos de 100 personas (50 con EN “sobrepeso”) para utilizar en la construcción de los modelos y 50 personas (25 con EN “sobrepeso”) para poder evaluarlos.

2. Recordar las ocho posibles variables predictoras seleccionadas de forma aleatoria en el ejercicio anterior.

3. Seleccionar, de las otras variables, una que el equipo considere que podría ser útil para predecir la clase EN, justificando bien esta selección (idealmente con literatura).

4. Usando el entorno R, construir un modelo de regresión logística con el predictor seleccionado en el paso anterior y utilizando de la muestra obtenida.

5. Usando herramientas estándares1 para la exploración de modelos del entorno R, buscar entre dos y cinco predictores de entre las variables seleccionadas al azar, recordadas en el punto 2, para agregar al modelo obtenido en el paso 4.

6. Evaluar la confiabilidad y generalidad de los modelos (i.e. que tengan un buen nivel de ajuste, que cumplen las condiciones para RLogit y no están dominados por casos sobreinfluyentes) y “arreglarlos” en caso de que tengan algún problema.

7. Usando código estándar, evaluar el poder predictivo de los modelos con los datos de las 50 personas que no se incluyeron en su construcción en términos de sensibilidad y especificidad.

## Primera parte

### 1) 

Se pide crear la variable IMC (índice de masa corporal): el peso (kg) dividido por el cuadrado de la estatura (m) y debido a que height está en cm en el archivo original, se divide por 100.

```{r}
library(dplyr)

# Cargar los datos
datos <- read.csv2("EP09 Datos.csv")

datos <- datos |>
  mutate(IMC = Weight / (Height / 100)^2)
```

### 2)
Ahora se clasifica en dos clases según el umbral IMC = 23.2:

- sobrepeso: IMC >= 23,2
- no sobrepeso: IMC < 23,2

```{r}
datos <- datos |>
  mutate(clase_sobrepeso = ifelse(IMC >= 23.2, "sobrepeso", "no sobrepeso"))

# Resultados
head(datos |> select(Weight, Height, IMC, clase_sobrepeso))
cat("\nDistribución de la clasificación:\n")
print(table(datos$clase_sobrepeso))
```

### 3) 

Se crea la variable dicotómica EN (estado nutricional) de acuerdo al valor de IMC y se transforma a factor para futuros análisis.


```{r}
# Crear la variable dicotómica EN
datos <- datos |>
  mutate(EN = ifelse(IMC >= 23.2, "sobrepeso", "no sobrepeso")) |>
  # Convertir a factor para que R entienda que es una variable categórica
  mutate(EN = factor(EN, levels = c("no sobrepeso", "sobrepeso")))

# Verificamos los resultados mostrando las primeras filas
head(datos |> select(Weight, Height, IMC, EN))

# Vemos un resumen de la nueva variable dicotómica
cat("\nDistribución del Estado Nutricional (EN):\n")
summary(datos$EN)
```


## Segunda parte
### 1) 

```{r}
# Fijamos una semilla para asegurar la reproducibilidad
set.seed(42)

# Filtramos la base para quedarnos solo con mujeres (Gender == 0)
mujeres <- datos |> filter(Gender == 0)

# Seleccionamos aleatoriamente 75 mujeres de cada clase (75 + 75 = 150 en total)
muestra_sobrepeso <- mujeres |>
  filter(EN == "sobrepeso") |>
  sample_n(75)
muestra_no_sobrepeso <- mujeres |>
  filter(EN == "no sobrepeso") |>
  sample_n(75)

# Construimos los datos de entrenamiento (50 de cada clase)
train_sobrepeso <- muestra_sobrepeso |> slice(1:50)
train_no_sobrepeso <- muestra_no_sobrepeso |> slice(1:50)
datos_entrenamiento <- bind_rows(train_sobrepeso, train_no_sobrepeso)

# Construimos los datos de prueba con los restantes (25 de cada clase)
test_sobrepeso <- muestra_sobrepeso |> slice(51:75)
test_no_sobrepeso <- muestra_no_sobrepeso |> slice(51:75)
datos_prueba <- bind_rows(test_sobrepeso, test_no_sobrepeso)

# Verificamos que se haya hecho correctamente
cat("Total datos de entrenamiento:", nrow(datos_entrenamiento), "\n")
cat("Distribución en Entrenamiento:\n")
print(table(datos_entrenamiento$EN))

cat("\nTotal datos de prueba:", nrow(datos_prueba), "\n")
cat("Distribución en Prueba:\n")
print(table(datos_prueba$EN))
```
### 2)

Recordamos las 8 variables utilizadas en el desarrollo del EP09:

```{r}
library(knitr)

# 1. Crear un data.frame con las variables y sus descripciones
tabla_variables <- data.frame(
  Variable = c("Knee.Girth", "Bitrochanteric.diameter", "Chest.diameter", "Calf.Maximum.Girth", "Bicep.Girth", "Chest.depth", "Chest.Girth", "Elbows.diameter"),
  Descripción = c(
    "Grosor promedio de ambas rodillas, posición levemente flectada, medición arriba de la rótula",
    "Diámetro bitrocantéreo (a la altura de las caderas)",
    "Diámetro del pecho (a la altura de los pezones)",
    "Grosor promedio de la parte más ancha de ambas pantorrillas", "Grosor promedio de ambos bíceps, brazos flectados", "Profundidad del pecho (entre la espina y el esternón a la altura de los pezones)", "Grosor del pecho, sobre tejido mamario en mujeres y a la altura de los pezones en varones", "Suma de los diámetros de los codos"
  )
)

# 2. Generar la tabla en formato Markdown con kable
kable(
  tabla_variables,
  col.names = c("Variable", "Descripción"),
  caption = "Descripción de las variables utilizadas en el estudio."
)
```

### 3)

En la literatura Heinz, G., Peterson, L. J., Johnson, R. W., & Kerk, C. J. (2003), se realiza un análisis de regresión para predecir el peso obteniendo la ecuación:

Weight (kg) = - 120 + 0.0781 Shoulder Girth + 0.198 Chest Girth (1)+ 0.340 Waist Girth + 0.0012 Navel Girth+ 0.240 Hip Girth + 0.314 Thigh Girth + 0.0547 Flexed Bicep Girth+ 0.532 Forearm Girth + 0.301 Knee Girth + 0.404 Calf Maximum Girth- 0.0096 Ankle Minimum Girth - 0.118 Wrist Minimum Girth+ 0.328 Height

Además se indica el ajuste presenta un R^2 de 97.3% y se menciona que existe una linealidad razonable entre el peso y las medidas de circunferencia (Girth) junto a la altura.

Como buscamos predecir la variable EN creada, la cual depende del IMC, y a su vez, del peso y la altura, se calculan los valores de correlación entre el IMC y las demás variables. El mayor valor de correlación lo presenta lo presenta la variable Waist.Girth que será nuevamente utilizada como predictor inicial

```{r}
# Selecciona únicamente las columnas que son numéricas o enteras
datos_numericos <- datos_entrenamiento |>
  select(where(is.numeric))

matriz_correlacion <- cor(datos_numericos, use = "complete.obs")

correlaciones_con_imc <- matriz_correlacion["IMC", ]
print(round(correlaciones_con_imc, 3))
```

### 4)
Se construye el modelo de regresión logística para el predictor Waist.Girth:

```{r}
modelo_log <- glm(EN ~ Waist.Girth, family = binomial(link = "logit"), data = datos_entrenamiento)
print(summary(modelo_log), signif.stars = FALSE)
cat("---\n")
print(anova(modelo_log, test = "LRT"), signif.stars = FALSE)
```


### 5)
Para agregar predictores al modelo obtenido en el paso 4, se recomienda usar herramientas estándares de búsqueda de modelos para explorar entre las variables candidatas cuál combinación produce el mejor ajuste, evitando al mismo tiempo caer en problemas de convergencia. 

```{r}
# Modelo mínimo (el obtenido en el paso 4) y modelo máximo
# (agregando las 8 variables candidatas recordadas en el paso 2)
nulo <- modelo_log
maxi <- glm(
  EN ~ Waist.Girth + Knee.Girth + Bicep.Girth + Bitrochanteric.diameter +
    Chest.depth + Chest.diameter + Chest.Girth + Calf.Maximum.Girth +
    Elbows.diameter,
  family = binomial(link = "logit"), data = datos_entrenamiento
)

# regresión escalonada
modelo_step <- step(nulo,
  scope = list(lower = nulo, upper = maxi),
  direction = "both", trace = 1
)

cat("\nModelo obtenido con regresión escalonada:\n")
print(summary(modelo_step))

cat("\nComparación RLogitS (paso 4) vs RLogitM (paso 5):\n")
print(anova(nulo, modelo_step, test = "LRT"))
```
No se utiliza la regresión hacia adelante manual con add1(), porque esta alternativa se utiliza solo cuando la regresión escalonada realizada falla por problemas de convergencia, lo cuál no sucede en este caso.

### 6)
Para evaluar la confiabilidad y generalidad del modelo obtenido mediante regresión escalonada (paso 5), se analizarán tres aspectos fundamentales: la bondad de ajuste (Pseudo $R^2$), el supuesto de no multicolinealidad (VIF) y la posible presencia de casos sobreinfluyentes (Distancia de Cook) que puedan estar distorsionando los coeficientes.
```{r}
library(car)
library(DescTools)

cat("--- 1. EVALUACIÓN DEL NIVEL DE AJUSTE ---\n")
# Se utiliza el Pseudo R-cuadrado de McFadden como métrica de bondad de ajuste.
# En regresión logística, valores entre 0.2 y 0.4 ya se consideran excelentes.
pseudo_r2 <- PseudoR2(modelo_step, which = "McFadden")
cat("Pseudo R-cuadrado de McFadden:", round(pseudo_r2, 3), "\n")

cat("\n--- 2. CONDICIONES: MULTICOLINEALIDAD (VIF) ---\n")
# Se revisa el Factor de Inflación de la Varianza (VIF) para asegurar que
# las variables predictoras aportan información independiente.
# Si un valor supera el umbral de 5, indicaría multicolinealidad problemática.
print(vif(modelo_step))

cat("\n--- 3. CASOS SOBREINFLUYENTES (Distancia de Cook) ---\n")
# Se calcula la distancia de Cook para identificar observaciones con valores
# atípicos que ejerzan una influencia desproporcionada en el modelo.
distancia_cook <- cooks.distance(modelo_step)

# Se define el umbral estándar (4 / n) para catalogar un caso como altamente influyente
umbral_cook <- 4 / nrow(datos_entrenamiento)
casos_influyentes <- which(distancia_cook > umbral_cook)

cat("Umbral de Distancia de Cook:", round(umbral_cook, 4), "\n")
cat("Cantidad de casos que superan el umbral:", length(casos_influyentes), "\n")
if (length(casos_influyentes) > 0) {
  print(casos_influyentes)
}
```
Como se observa en los resultados anteriores, el ajuste del modelo es bueno y los valores VIF son todos cercanos a 1, por lo que se descartan problemas de multicolinealidad. Sin embargo, la prueba de Distancia de Cook revela la existencia de observaciones que superan el umbral de influencia.

Para solucionar este problema y asegurar que el modelo sea generalizable (y no esté sesgado por estos valores atípicos), se procede a depurar el conjunto de entrenamiento eliminando estos casos y se ajusta el modelo definitivo.
```{r}
cat("\n--- ARREGLO DEL MODELO (DEPURACIÓN) ---\n")
# 1. Se crea un nuevo set de datos excluyendo las filas problemáticas
datos_entrenamiento_limpios <- datos_entrenamiento[-casos_influyentes, ]

# 2. Se actualiza el modelo escalonado utilizando únicamente los datos limpios
modelo_final <- update(modelo_step, data = datos_entrenamiento_limpios)

# 3. Se verifica el impacto de la limpieza en la bondad de ajuste
pseudo_r2_final <- PseudoR2(modelo_final, which = "McFadden")
cat("Nuevo Pseudo R-cuadrado sin outliers:", round(pseudo_r2_final, 3), "\n")

# Se expone el resumen del modelo definitivo
summary(modelo_final)
```
Al eliminar los casos influyentes, podemos notar cómo el Pseudo R-cuadrado experimenta una mejora o se estabiliza, indicando que hemos obtenido un modelo final robusto, confiable y teóricamente apto para realizar predicciones sobre datos no vistos.
### 7)

# Conclusiones

# Referencias

Jara, J. L., & Köhler, J. (s. f.). Inferencia y modelos estadísticos [Perusall].

Heinz, G., Peterson, L. J., Johnson, R. W., & Kerk, C. J. (2003). Exploring Relationships in Body Dimensions. Journal Of Statistics Education, 11(2). https://doi.org/10.1080/10691898.2003.11910711
