---
title: "EP09-Estadistica"
author: "Equipo 4"
date: "29-07-2026"
output:
  html_document:
    toc: true # Activa la tabla de contenidos (índice)
    toc_float: true # Permite que el índice se mueva al hacer scroll
    toc_depth: 3 # Define la cantidad de niveles de títulos
    theme: flatly # Tema visual (bootstrap)
    highlight: pygments # Define el estilo del código (colores)
    df_print: paged # Hace paginado al mostrar data frames
---

```{r setup, include=FALSE}
knitr::opts_chunk$set(
  echo = TRUE, # Muestra código R en el documento
  # warning   = FALSE, # Oculta advertencias
  message = FALSE, # Oculta mensajes (como los de carga de paquetes)
  fig.align = "center", # Centra imágenes
  fig.width = 7,
  fig.height = 4 # Parámetros para el tamaño de gráficas
)
```

6-7: diego
ambar: 1-3, 8
sando: 4-5

# Contexto

Un estudio recolectó medidas anatómicas de 247 hombres y 260 mujeres (Heinz et al., 2003).
El estudio incluyó nueve mediciones del esqueleto (ocho diámetros y una profundidad de hueso a hueso) y doce mediciones de grosor (circunferencias) que incluyen el tejido.

# Preguntas

1. Definir la semilla a utilizar, que corresponde a los últimos cuatro dígitos del RUN (sin considerar el dígito verificador) del integrante de menor edad del equipo.
2. Seleccionar una muestra aleatoria de 100 mujeres (si la semilla es un número par) o 100 hombres (si la semilla es impar), y separar 70 casos para trabajar en la construcción de modelos y 30 para su evaluación en datos no vistos.
3. Seleccionar de forma aleatoria ocho posibles variables predictoras.
4. Seleccionar, de las otras variables, una que el equipo considere que podría ser útil para predecir la variable Peso (sin considerar la estatura), justificando bien esta selección.
5. Usando el entorno R y paquetes estándares, construir un modelo de regresión lineal simple con el predictor seleccionado en el paso anterior.
6. Usando herramientas estándares del entorno R, buscar entre dos y cinco predictores de entre las variables seleccionadas al azar en el punto 3, para agregar al modelo de regresión lineal simple obtenido en el paso 5.
7. Evaluar la bondad de ajuste (incluyendo el análisis de casos atípicos y casos influyentes) y la generalidad (condiciones para RLM) de los modelos y “arreglarlos” en caso de que presenten algún problema.
8. Evaluar el poder predictivo del modelo con los datos no utilizados para construirlo.

# Parte 1

Se define la semilla con los últimos cuatro dígitos del rut del menor integrante:
```{r}
library(dplyr)
datos <- read.csv2("EP09 Datos.csv")
set.seed(8611)
```
# Parte 2

Debido a que 8611 es impar, se debe trabajar con una selección aleatoria de 100 hombres (Gender == 1), y se separan 70 para construcción y 30 para evaluación.
```{r}
hombres <- datos[datos$Gender == 1, ]

indices_muestra <- sample(
  seq_len(nrow(hombres)),
  size = 100,
  replace = FALSE
)
muestra <- hombres[indices_muestra, ]

indices_modelado <- sample(
  seq_len(nrow(muestra)),
  size = 70,
  replace = FALSE
)

datos_modelado <- muestra[indices_modelado, ]
datos_evaluacion <- muestra[-indices_modelado, ]

cat("Cantidad de hombres disponibles:", nrow(hombres), "\n")
cat("Tamaño de la muestra:", nrow(muestra), "\n")
cat("Casos para modelado:", nrow(datos_modelado), "\n")
cat("Casos para evaluación:", nrow(datos_evaluacion), "\n\n")
```
# Parte 3

Se selecciona de forma aleatoria ocho posibles variables predictoras, no tomando en cuenta el peso, altura o género
```{r}

posibles_predictoras <- setdiff(
  names(datos),
  c("Weight", "Height", "Gender")
)

predictoras_azar <- sample(
  posibles_predictoras,
  size = 8,
  replace = FALSE
)

cat("Ocho predictoras seleccionadas al azar:\n")
print(predictoras_azar)

```

# Parte 4

El paso 4 pide seleccionar como equipo, una variable que justificadamente sea útil para predecir el peso. Hemos definido utilizar como predictor el grosor a la altura de la cintura en cm (Waist.Girth) dado que tiene el mayor coeficiente de correlación R respecto al peso.

```{r}
matriz_cor <- cor(datos)
matriz_cor[, "Weight"]
```

# Parte 5

Se pide utilizar el predictor seleccionado en el paso anterior (Waist.Girth) para armar un modelo de regresión lineal. Para ello usamos la función lm del paquete stats ingresando las variables y la muestra obtenida de 100 hombres.

```{r}
modelo <- lm(Weight ~ Waist.Girth, data = muestra)
print(summary(modelo))
```

# Parte 6

# Parte 7

# Parte 8

# Conclusiones

# Referencias

Jara, J. L., & Köhler, J. (s. f.). Inferencia y modelos estadísticos [Perusall].

Heinz, G., Peterson, L. J., Johnson, R. W., & Kerk, C. J. (2003). Exploring Relationships in Body Dimensions. Journal Of Statistics Education, 11(2). https://doi.org/10.1080/10691898.2003.11910711
