---
title: "EP09-Estadistica"
author: "Equipo 4"
date: "29-07-2026"
output:
  html_document:
    toc: true # Activa la tabla de contenidos (índice)
    toc_float: true # Permite que el índice se mueva al hacer scroll
    toc_depth: 3 # Define la cantidad de niveles de títulos
    theme: flatly # Tema visual (bootstrap)
    highlight: pygments # Define el estilo del código (colores)
    df_print: paged # Hace paginado al mostrar data frames
---

```{r setup, include=FALSE}
knitr::opts_chunk$set(
  echo = TRUE, # Muestra código R en el documento
  # warning   = FALSE, # Oculta advertencias
  message = FALSE, # Oculta mensajes (como los de carga de paquetes)
  fig.align = "center", # Centra imágenes
  fig.width = 7,
  fig.height = 4 # Parámetros para el tamaño de gráficas
)
```

6-7: diego
ambar: 1-3, 8
sando: 4-5

# Contexto

Un estudio recolectó medidas anatómicas de 247 hombres y 260 mujeres (Heinz et al., 2003).
El estudio incluyó nueve mediciones del esqueleto (ocho diámetros y una profundidad de hueso a hueso) y doce mediciones de grosor (circunferencias) que incluyen el tejido.

# Preguntas

1. Definir la semilla a utilizar, que corresponde a los últimos cuatro dígitos del RUN (sin considerar el dígito verificador) del integrante de menor edad del equipo.
2. Seleccionar una muestra aleatoria de 100 mujeres (si la semilla es un número par) o 100 hombres (si la semilla es impar), y separar 70 casos para trabajar en la construcción de modelos y 30 para su evaluación en datos no vistos.
3. Seleccionar de forma aleatoria ocho posibles variables predictoras.
4. Seleccionar, de las otras variables, una que el equipo considere que podría ser útil para predecir la variable Peso (sin considerar la estatura), justificando bien esta selección.
5. Usando el entorno R y paquetes estándares, construir un modelo de regresión lineal simple con el predictor seleccionado en el paso anterior.
6. Usando herramientas estándares del entorno R, buscar entre dos y cinco predictores de entre las variables seleccionadas al azar en el punto 3, para agregar al modelo de regresión lineal simple obtenido en el paso 5.
7. Evaluar la bondad de ajuste (incluyendo el análisis de casos atípicos y casos influyentes) y la generalidad (condiciones para RLM) de los modelos y “arreglarlos” en caso de que presenten algún problema.
8. Evaluar el poder predictivo del modelo con los datos no utilizados para construirlo.

# Parte 1

Se define la semilla con los últimos cuatro dígitos del rut del menor integrante:
```{r}
library(dplyr)
datos <- read.csv2("EP09 Datos.csv")
set.seed(8611)
```
# Parte 2

Debido a que 8611 es impar, se debe trabajar con una selección aleatoria de 100 hombres (Gender == 1), y se separan 70 para construcción y 30 para evaluación.
```{r}
hombres <- datos[datos$Gender == 1, ]

indices_muestra <- sample(
  seq_len(nrow(hombres)),
  size = 100,
  replace = FALSE
)
muestra <- hombres[indices_muestra, ]

indices_modelado <- sample(
  seq_len(nrow(muestra)),
  size = 70,
  replace = FALSE
)

datos_modelado <- muestra[indices_modelado, ]
datos_evaluacion <- muestra[-indices_modelado, ]

cat("Cantidad de hombres disponibles:", nrow(hombres), "\n")
cat("Tamaño de la muestra:", nrow(muestra), "\n")
cat("Casos para modelado:", nrow(datos_modelado), "\n")
cat("Casos para evaluación:", nrow(datos_evaluacion), "\n\n")
```
# Parte 3

Se selecciona de forma aleatoria ocho posibles variables predictoras, no tomando en cuenta el peso, altura o género
```{r}
posibles_predictoras <- setdiff(
  names(datos),
  c("Weight", "Height", "Gender")
)

predictoras_azar <- sample(
  posibles_predictoras,
  size = 8,
  replace = FALSE
)

cat("Ocho predictoras seleccionadas al azar:\n")
print(predictoras_azar)
```

# Parte 4

El paso 4 pide seleccionar como equipo, una variable que justificadamente sea útil para predecir el peso. Hemos definido utilizar como predictor el grosor a la altura de la cintura en cm (Waist.Girth) dado que tiene el mayor coeficiente de correlación R respecto al peso.

```{r}
matriz_cor <- cor(datos)
matriz_cor[, "Weight"]
```

# Parte 5

Se pide utilizar el predictor seleccionado en el paso anterior (Waist.Girth) para armar un modelo de regresión lineal. Para ello usamos la función lm del paquete stats ingresando las variables y la muestra obtenida de 100 hombres.

```{r}
modelo <- lm(Weight ~ Waist.Girth, data = muestra)
print(summary(modelo))
```

# Parte 6

Se buscan entre 2 y 5 predictores adicionales de entre las 8 variables seleccionadas al azar en el punto 3, para agregar al modelo de regresión lineal simple obtenido en el paso 5. Para ello se utiliza selección hacia adelante (forward) con la función `add1()` del paquete `stats`, agregando predictores uno a uno según el criterio AIC.

```{r}
# Modelo base: el obtenido en el paso 5, pero usando datos_modelado
# (70 casos para construcción del modelo)
modelo_base <- lm(Weight ~ Waist.Girth, data = datos_modelado)
cat("=== Modelo base (RLS del paso 5) ===\n")
print(summary(modelo_base))

# Fórmula completa: modelo base + todas las 8 variables al azar
formula_completa <- as.formula(
  paste("Weight ~ Waist.Girth +", paste(predictoras_azar, collapse = " + "))
)
cat("\nFórmula del modelo completo (scope):\n")
print(formula_completa)
```

```{r}
# Selección forward paso a paso usando add1() y el criterio AIC
# Se agregan predictores uno a uno, evaluando cuál reduce más el AIC

modelo_actual <- modelo_base
predictores_disponibles <- predictoras_azar
predictores_agregados <- c()

cat("=== Selección Forward ===\n\n")
cat("AIC modelo base:", AIC(modelo_actual), "\n\n")

# Se iteran hasta 5 pasos (máximo 5 predictores a agregar)
for (i in 1:5) {
  # Evaluar la adición de cada predictor disponible
  scope_formula <- as.formula(
    paste("~ . +", paste(predictores_disponibles, collapse = " + "))
  )

  resultado_add1 <- add1(modelo_actual, scope = scope_formula, test = "F")
  cat(paste("--- Paso", i, "---\n"))
  print(resultado_add1)
  cat("\n")

  # Identificar el mejor predictor (menor AIC, excluyendo <none>)
  candidatos <- resultado_add1[-1, , drop = FALSE] # Excluir fila <none>

  if (nrow(candidatos) == 0) {
    cat("No quedan predictores disponibles.\n")
    break
  }

  mejor_idx <- which.min(candidatos$AIC)
  mejor_predictor <- rownames(candidatos)[mejor_idx]
  mejor_aic <- candidatos$AIC[mejor_idx]
  aic_actual <- resultado_add1["<none>", "AIC"]
  p_valor <- candidatos[mejor_idx, "Pr(>F)"]

  # Criterio de parada: el predictor debe ser significativo (p < 0.05)
  # y mejorar el AIC
  if (is.na(p_valor) || p_valor >= 0.05) {
    cat(paste(
      "Mejor candidato:", mejor_predictor,
      "con p =", round(p_valor, 4),
      "-> No es significativo. Se detiene la selección.\n\n"
    ))
    break
  }

  if (mejor_aic >= aic_actual) {
    cat(paste(
      "Mejor candidato:", mejor_predictor,
      "con AIC =", round(mejor_aic, 2),
      ">= AIC actual =", round(aic_actual, 2),
      "-> No mejora. Se detiene la selección.\n\n"
    ))
    break
  }

  # Agregar el predictor
  cat(paste(
    "Se agrega:", mejor_predictor,
    "(AIC:", round(mejor_aic, 2),
    ", p =", round(p_valor, 4), ")\n\n"
  ))

  predictores_agregados <- c(predictores_agregados, mejor_predictor)
  predictores_disponibles <- setdiff(predictores_disponibles, mejor_predictor)

  # Actualizar el modelo
  formula_nueva <- as.formula(
    paste("Weight ~ Waist.Girth +", paste(predictores_agregados, collapse = " + "))
  )
  modelo_actual <- lm(formula_nueva, data = datos_modelado)
}

# Verificar que se hayan agregado al menos 2 predictores
if (length(predictores_agregados) < 2) {
  cat("NOTA: Se agregaron menos de 2 predictores con el criterio de significancia.\n")
  cat("Se forzará la inclusión de los 2 mejores predictores según AIC.\n\n")

  # Reiniciar y forzar la selección de al menos 2
  modelo_actual <- modelo_base
  predictores_disponibles <- predictoras_azar
  predictores_agregados <- c()

  for (i in 1:2) {
    scope_formula <- as.formula(
      paste("~ . +", paste(predictores_disponibles, collapse = " + "))
    )
    resultado_add1 <- add1(modelo_actual, scope = scope_formula, test = "F")
    candidatos <- resultado_add1[-1, , drop = FALSE]
    mejor_idx <- which.min(candidatos$AIC)
    mejor_predictor <- rownames(candidatos)[mejor_idx]

    predictores_agregados <- c(predictores_agregados, mejor_predictor)
    predictores_disponibles <- setdiff(predictores_disponibles, mejor_predictor)

    formula_nueva <- as.formula(
      paste("Weight ~ Waist.Girth +", paste(predictores_agregados, collapse = " + "))
    )
    modelo_actual <- lm(formula_nueva, data = datos_modelado)
  }
}

cat("=== Modelo RLM Final (Parte 6) ===\n")
cat("Predictores agregados:", paste(predictores_agregados, collapse = ", "), "\n\n")
modelo_rlm <- modelo_actual
print(summary(modelo_rlm))
cat("\nAIC modelo base:", AIC(modelo_base), "\n")
cat("AIC modelo RLM:", AIC(modelo_rlm), "\n")
```

# Parte 7

## 7.1 Bondad de ajuste del modelo RLM

Se evalúa la bondad de ajuste del modelo de regresión lineal múltiple obtenido en la parte 6, incluyendo el análisis de casos atípicos e influyentes.

```{r}
cat("=== Resumen del modelo RLM ===\n")
print(summary(modelo_rlm))
cat("\n")
cat("R² ajustado:", summary(modelo_rlm)$adj.r.squared, "\n")
cat("AIC:", AIC(modelo_rlm), "\n")
cat("BIC:", BIC(modelo_rlm), "\n")
```

### Análisis de casos atípicos

Se identifican casos atípicos mediante los residuos estandarizados. Se consideran atípicos aquellos casos con residuos estandarizados con valor absoluto mayor a 3.

```{r}
# Residuos estandarizados
residuos_est <- rstandard(modelo_rlm)

cat("=== Casos atípicos (|residuo estandarizado| > 3) ===\n")
atipicos <- which(abs(residuos_est) > 3)
if (length(atipicos) > 0) {
  cat("Se encontraron", length(atipicos), "caso(s) atípico(s):\n")
  for (idx in atipicos) {
    cat("  Fila", idx, "- Residuo estandarizado:", round(residuos_est[idx], 3), "\n")
  }
} else {
  cat("No se encontraron casos atípicos.\n")
}
```

### Análisis de casos influyentes

Se identifican casos influyentes mediante la distancia de Cook. Un caso se considera influyente si su distancia de Cook supera el umbral $\frac{4}{n - k - 1}$, donde $n$ es el número de observaciones y $k$ el número de predictores.

```{r}
# Distancia de Cook
dist_cook <- cooks.distance(modelo_rlm)
n <- nrow(datos_modelado)
k <- length(coef(modelo_rlm)) - 1 # Número de predictores (sin intercepto)
umbral_cook <- 4 / (n - k - 1)

cat("=== Casos influyentes (Distancia de Cook) ===\n")
cat("Umbral:", round(umbral_cook, 4), "\n\n")

influyentes <- which(dist_cook > umbral_cook)
if (length(influyentes) > 0) {
  cat("Se encontraron", length(influyentes), "caso(s) influyente(s):\n")
  for (idx in influyentes) {
    cat("  Fila", idx, "- Distancia de Cook:", round(dist_cook[idx], 4), "\n")
  }
} else {
  cat("No se encontraron casos influyentes.\n")
}

# Gráfico de distancia de Cook
plot(dist_cook,
  type = "h", main = "Distancia de Cook",
  ylab = "Distancia de Cook", xlab = "Observación",
  col = ifelse(dist_cook > umbral_cook, "red", "steelblue"), lwd = 2
)
abline(h = umbral_cook, col = "red", lty = 2)
legend("topright",
  legend = paste("Umbral =", round(umbral_cook, 4)),
  col = "red", lty = 2
)
```

### Leverage (Apalancamiento)

Se evalúan los valores hat (leverage) para detectar observaciones con alto apalancamiento. El umbral se define como $\frac{2(k+1)}{n}$.

```{r}
hat_values <- hatvalues(modelo_rlm)
umbral_hat <- 2 * (k + 1) / n

cat("=== Casos con alto apalancamiento ===\n")
cat("Umbral leverage:", round(umbral_hat, 4), "\n\n")

alto_leverage <- which(hat_values > umbral_hat)
if (length(alto_leverage) > 0) {
  cat(
    "Se encontraron", length(alto_leverage),
    "caso(s) con alto apalancamiento:\n"
  )
  for (idx in alto_leverage) {
    cat("  Fila", idx, "- Leverage:", round(hat_values[idx], 4), "\n")
  }
} else {
  cat("No se encontraron casos con alto apalancamiento.\n")
}
```

## 7.2 Condiciones para Regresión Lineal Múltiple (RLM)

Se verifican las condiciones necesarias para que el modelo de RLM sea válido.

### Condición 1: Linealidad de la relación

Se verifica la linealidad global del modelo mediante el gráfico de residuos vs valores ajustados, y la linealidad por cada predictor mediante gráficos de residuos parciales (component + residual plots).

```{r}
# Linealidad global
plot(modelo_rlm, which = 1, main = "Residuos vs Valores Ajustados")

# Linealidad por cada predictor (Residuos parciales)
library(car)
crPlots(modelo_rlm, main = "Gráficos de Residuos Parciales")
```

### Condición 2: Independencia de los residuos

Se utiliza el test de Durbin-Watson para evaluar la independencia de los residuos.

```{r}
library(car)
cat("=== Test de Durbin-Watson ===\n")
dw_test <- durbinWatsonTest(modelo_rlm)
print(dw_test)

if (dw_test$p > 0.05) {
  cat(
    "\nConclusión: No se rechaza H0, los residuos son independientes (p =",
    round(dw_test$p, 4), ")\n"
  )
} else {
  cat(
    "\nConclusión: Se rechaza H0, existe autocorrelación en los residuos (p =",
    round(dw_test$p, 4), ")\n"
  )
}
```

### Condición 3: Normalidad de los residuos

Se evalúa la normalidad de los residuos mediante el test de Shapiro-Wilk y un Q-Q plot.

```{r}
cat("=== Test de Shapiro-Wilk para normalidad de los residuos ===\n")
shapiro_test <- shapiro.test(residuals(modelo_rlm))
print(shapiro_test)

if (shapiro_test$p.value > 0.05) {
  cat(
    "\nConclusión: No se rechaza H0, los residuos siguen una distribución",
    "normal (p =", round(shapiro_test$p.value, 4), ")\n"
  )
} else {
  cat(
    "\nConclusión: Se rechaza H0, los residuos NO siguen una distribución",
    "normal (p =", round(shapiro_test$p.value, 4), ")\n"
  )
}

# Q-Q plot
plot(modelo_rlm, which = 2, main = "Q-Q Plot de los residuos")
```

### Condición 4: Homocedasticidad (varianza constante)

Se evalúa la homocedasticidad mediante el test de Breusch-Pagan.

```{r}
library(lmtest)
cat("=== Test de Breusch-Pagan para homocedasticidad ===\n")
bp_test <- bptest(modelo_rlm)
print(bp_test)

if (bp_test$p.value > 0.05) {
  cat(
    "\nConclusión: No se rechaza H0, hay homocedasticidad (p =",
    round(bp_test$p.value, 4), ")\n"
  )
} else {
  cat(
    "\nConclusión: Se rechaza H0, hay heterocedasticidad (p =",
    round(bp_test$p.value, 4), ")\n"
  )
}

# Gráfico Scale-Location
plot(modelo_rlm, which = 3, main = "Scale-Location")
```

### Condición 5: Ausencia de multicolinealidad

Se verifica la multicolinealidad entre los predictores mediante el Factor de Inflación de la Varianza (VIF). Valores de VIF mayores a 5 sugieren problemas de multicolinealidad.

```{r}
cat("=== Factor de Inflación de la Varianza (VIF) ===\n")
vif_valores <- vif(modelo_rlm)
print(vif_valores)

if (any(vif_valores > 5)) {
  cat(
    "\n¡ADVERTENCIA! Los siguientes predictores presentan alta",
    "multicolinealidad (VIF > 5):\n"
  )
  problematicos <- names(vif_valores[vif_valores > 5])
  for (pred in problematicos) {
    cat("  -", pred, ": VIF =", round(vif_valores[pred], 2), "\n")
  }
} else {
  cat(
    "\nNo se detectan problemas de multicolinealidad",
    "(todos los VIF < 5).\n"
  )
}
```

## 7.3 Corrección del modelo

Si se detectan problemas, se procede a corregir el modelo eliminando casos atípicos e influyentes problemáticos, y se reevalúan las condiciones.

```{r}
# Identificar casos a eliminar: atípicos e influyentes simultáneamente
casos_problematicos <- union(atipicos, influyentes)

cat("=== Casos problemáticos identificados ===\n")
cat("Casos atípicos:", length(atipicos), "\n")
cat("Casos influyentes:", length(influyentes), "\n")
cat("Total de casos problemáticos (únicos):", length(casos_problematicos), "\n")

# Verificar que no se elimina más del 10% de los datos
porcentaje_eliminado <- length(casos_problematicos) / n * 100
cat("Porcentaje de datos a eliminar:", round(porcentaje_eliminado, 1), "%\n\n")

if (length(casos_problematicos) > 0 & porcentaje_eliminado <= 10) {
  cat("Se procede a eliminar los casos problemáticos y reajustar el modelo.\n\n")

  datos_limpios <- datos_modelado[-casos_problematicos, ]
  cat("Observaciones originales:", n, "\n")
  cat("Observaciones después de limpieza:", nrow(datos_limpios), "\n\n")

  # Reajustar el modelo con los datos limpios
  modelo_corregido <- update(modelo_rlm, data = datos_limpios)

  cat("=== Modelo corregido ===\n")
  print(summary(modelo_corregido))

  cat("\n=== Comparación de modelos ===\n")
  cat("R² ajustado original:", round(summary(modelo_rlm)$adj.r.squared, 4), "\n")
  cat("R² ajustado corregido:", round(summary(modelo_corregido)$adj.r.squared, 4), "\n")
  cat("AIC original:", round(AIC(modelo_rlm), 2), "\n")
  cat("AIC corregido:", round(AIC(modelo_corregido), 2), "\n")
} else if (porcentaje_eliminado > 10) {
  cat("Se eliminaría más del 10% de los datos.\n")
  cat("Se opta por eliminar solo los casos más extremos.\n\n")

  # Eliminar solo los atípicos (residuo estandarizado > 3)
  if (length(atipicos) > 0) {
    datos_limpios <- datos_modelado[-atipicos, ]
    modelo_corregido <- update(modelo_rlm, data = datos_limpios)

    cat("=== Modelo corregido (solo atípicos eliminados) ===\n")
    print(summary(modelo_corregido))
  } else {
    cat("No hay casos atípicos para eliminar. El modelo se mantiene.\n")
    modelo_corregido <- modelo_rlm
    datos_limpios <- datos_modelado
  }
} else {
  cat("No se encontraron casos problemáticos. El modelo se mantiene.\n")
  modelo_corregido <- modelo_rlm
  datos_limpios <- datos_modelado
}
```

### Reevaluación de condiciones del modelo corregido

```{r}
cat("=== Reevaluación de condiciones del modelo corregido ===\n\n")

# Normalidad
cat("--- Test de Shapiro-Wilk ---\n")
shapiro_corr <- shapiro.test(residuals(modelo_corregido))
print(shapiro_corr)
cat(
  "Conclusión:", ifelse(shapiro_corr$p.value > 0.05,
    "Residuos normales", "Residuos NO normales"
  ),
  "(p =", round(shapiro_corr$p.value, 4), ")\n\n"
)

# Homocedasticidad
cat("--- Test de Breusch-Pagan ---\n")
bp_corr <- bptest(modelo_corregido)
print(bp_corr)
cat(
  "Conclusión:", ifelse(bp_corr$p.value > 0.05,
    "Homocedasticidad", "Heterocedasticidad"
  ),
  "(p =", round(bp_corr$p.value, 4), ")\n\n"
)

# Independencia
cat("--- Test de Durbin-Watson ---\n")
dw_corr <- durbinWatsonTest(modelo_corregido)
print(dw_corr)
cat(
  "Conclusión:", ifelse(dw_corr$p > 0.05,
    "Residuos independientes", "Autocorrelación detectada"
  ),
  "(p =", round(dw_corr$p, 4), ")\n\n"
)

# Multicolinealidad
cat("--- VIF ---\n")
vif_corr <- vif(modelo_corregido)
print(vif_corr)
cat("Conclusión:", ifelse(all(vif_corr < 5),
  "Sin problemas de multicolinealidad",
  "Problemas de multicolinealidad detectados"
), "\n\n")

# Gráficos diagnósticos del modelo corregido
par(mfrow = c(2, 2))
plot(modelo_corregido)
par(mfrow = c(1, 1))
```

# Parte 8

# Conclusiones

# Referencias

Jara, J. L., & Köhler, J. (s. f.). Inferencia y modelos estadísticos [Perusall].

Heinz, G., Peterson, L. J., Johnson, R. W., & Kerk, C. J. (2003). Exploring Relationships in Body Dimensions. Journal Of Statistics Education, 11(2). https://doi.org/10.1080/10691898.2003.11910711
