---
title: "EP11-Estadistica"
author: "Equipo 4"
date: "tbd-07-2026"
output:
  html_document:
    toc: true # Activa la tabla de contenidos (índice)
    toc_float: true # Permite que el índice se mueva al hacer scroll
    toc_depth: 3 # Define la cantidad de niveles de títulos
    theme: flatly # Tema visual (bootstrap)
    highlight: pygments # Define el estilo del código (colores)
    df_print: paged # Hace paginado al mostrar data frames
---

```{r setup, include=FALSE}
knitr::opts_chunk$set(
  echo = TRUE, # Muestra código R en el documento
  # warning   = FALSE, # Oculta advertencias
  message = FALSE, # Oculta mensajes (como los de carga de paquetes)
  fig.align = "center", # Centra imágenes
  fig.width = 7,
  fig.height = 4 # Parámetros para el tamaño de gráficas
)
```


# Contexto

Para este ejercicio usaremos los datos de medidas anatómicas recolectados por Heinz et al. (2003) que ya hemos utilizado en los ejercicios prácticos anteriores (disponibles en el archivo "EP09 Datos.csv"), 
con la adición de las variables IMC y EN consideradas en el ejercicio práctico anterior.

# Preguntas

1. Definir la semilla a utilizar, que corresponde a los primeros cinco dígitos del RUN del integrante de mayor edad del equipo.
2. Seleccionar una muestra de 100 personas, asegurando que la mitad tenga estado nutricional “sobrepeso” y la otra mitad “no sobrepeso”.
3. Usando las herramientas del paquete leaps, realizar una búsqueda exhaustiva para seleccionar entre dos y ocho predictores que ayuden a estimar la variable Peso (Weight), obviamente sin considerar las nuevas variables IMC ni EN, y luego utilizar las funciones del paquete caret para construir un modelo de regresión lineal múltiple con los predictores escogidos y evaluarlo usando bootstrapping.
4. Haciendo un poco de investigación sobre el paquete caret, en particular cómo hacer Recursive Feature Elimination (RFE), construir un modelo de regresión lineal múltiple para predecir la variable IMC que incluya entre 10 y 20 predictores, seleccionando el conjunto de variables que maximice R2 y que use cinco repeticiones de validación cruzada de cinco pliegues para evitar el sobreajuste (obviamente no se debe considerar las variables Peso, Estatura ni estado nutricional –Weight, Height, EN respectivamente).
5. Usando RFE, construir un modelo de regresión logística múltiple para la variable EN que incluya el conjunto de predictores, entre dos y seis, que entregue la mejor curva ROC y que utilice validación cruzada dejando uno fuera para evitar el sobreajuste (obviamente no se debe considerar las variables Peso, Estatura –Weight y Height respectivamente– ni IMC).
6. Pronunciarse sobre la confiabilidad y el poder predictivo de los modelos obtenidos.

## Primera parte

### 1) 
Se fijó la semilla de reproducibilidad y se construyó una muestra balanceada de 100 personas (50 "sobrepeso", 50 "no sobrepeso") a partir de los datos indicados.
```{r}
library(dplyr)

# Cargar los datos
datos <- read.csv2("EP09 Datos.csv")

# Crear las variables IMC y EN
datos <- datos |>
  mutate(IMC = Weight / (Height / 100)^2) |>
  mutate(EN = ifelse(IMC >= 23.2, "sobrepeso", "no sobrepeso")) |>
  mutate(EN = factor(EN, levels = c("no sobrepeso", "sobrepeso")))

# Verificamos los resultados mostrando las primeras filas
head(datos |> select(Weight, Height, IMC, EN))

# Vemos un resumen de la nueva variable dicotómica
cat("\nDistribución del Estado Nutricional (EN):\n")
summary(datos$EN)

# Semilla para asegurar reproducibilidad
set.seed(21097)
```

### 2) 
Se construyeron dos modelos de RLM: uno para el Peso, seleccionando predictores con búsqueda exhaustiva (leaps) y evaluando con bootstrapping; y otro para el IMC, seleccionando predictores con RFE (caret) y validación cruzada repetida, ambos para evitar el sobreajuste.
```{r}
# 2. Tomar las muestras indicando que provienen de 'datos'
muestra_sobrepeso <- datos |>
  filter(EN == "sobrepeso") |>
  slice_sample(n = 50)

muestra_no_sobrepeso <- datos |>
  filter(EN == "no sobrepeso") |>
  slice_sample(n = 50)

# 3. Unirlas en un solo data.frame
muestra_total <- bind_rows(muestra_sobrepeso, muestra_no_sobrepeso)
```


### 3)
Para estimar el Peso se buscó de forma exhaustiva con leaps el subconjunto de 2 a 8 predictores con menor BIC, y se evaluó el modelo resultante con bootstrapping para obtener una estimación más robusta de su capacidad predictiva.
```{r}
library(leaps)
library(caret)

# Conjunto de predictores candidatos para el modelo de Peso (Weight):
# se excluyen IMC y EN, tal como exige el enunciado
datos_weight <- muestra_total |>
  select(-IMC, -EN)

# Búsqueda exhaustiva (leaps)
set.seed(21097)
busqueda_peso <- regsubsets(Weight ~ ., data = datos_weight,
                             nbest = 1, nvmax = 8,
                             method = "exhaustive")

resumen_busqueda <- summary(busqueda_peso)

cat("BIC según cantidad de predictores (1 a 8):\n")
print(data.frame(n_predictores = 1:length(resumen_busqueda$bic),
                  BIC = resumen_busqueda$bic))

# Se escoge, entre los modelos de 2 a 8 predictores, el de menor BIC
bic_validos  <- resumen_busqueda$bic[2:8]
mejor_tamano <- which.min(bic_validos) + 1  

cat("\nCantidad de predictores seleccionada:", mejor_tamano, "\n")

coefs_mejor_modelo <- coef(busqueda_peso, id = mejor_tamano)
predictores_weight <- names(coefs_mejor_modelo)[-1] 

cat("\nPredictores seleccionados para estimar el Peso:\n")
print(predictores_weight)

# Modelo de RLM final, evaluado con bootstrapping (caret)
formula_weight <- as.formula(paste("Weight ~", paste(predictores_weight, collapse = " + ")))

set.seed(21097)
control_boot <- trainControl(method = "boot", number = 999)

modelo_weight_boot <- train(formula_weight, data = datos_weight,
                             method = "lm",
                             trControl = control_boot)

cat("\nModelo de RLM para Peso, evaluado con bootstrapping (999 repeticiones):\n")
print(modelo_weight_boot)
print(summary(modelo_weight_boot$finalModel)) 
```
### 4) 
Para predecir el IMC se usó Recursive Feature Elimination (RFE) de caret, buscando entre 10 y 20 predictores (sin Weight, Height ni EN) que maximizaran el R², con validación cruzada de 5 pliegues y 5 repeticiones para evitar el sobreajuste.
```{r}
library(caret)

# Predictores candidatos: se excluyen Weight, Height y EN (Weight/Height
# determinan directamente el IMC, y EN se deriva del IMC)
predictores_imc <- muestra_total |>
  select(-Weight, -Height, -EN, -IMC)

respuesta_imc <- muestra_total$IMC

# Control de RFE: 5 repeticiones de validación cruzada de 5 pliegues
set.seed(21097)
control_rfe_imc <- rfeControl(
  functions = lmFuncs,
  method    = "repeatedcv",
  number    = 5,
  repeats   = 5,
  verbose   = FALSE
)

# Búsqueda RFE entre 10 y 20 predictores, maximizando R2
modelo_rfe_imc <- rfe(
  x          = predictores_imc,
  y          = respuesta_imc,
  sizes      = 10:20,
  rfeControl = control_rfe_imc,
  metric     = "Rsquared"
)

cat("Resultado de la búsqueda RFE para predecir IMC:\n")
print(modelo_rfe_imc)

predictores_seleccionados_imc <- predictors(modelo_rfe_imc)
cat("\nPredictores seleccionados (", length(predictores_seleccionados_imc),
    " en total):\n", sep = "")
print(predictores_seleccionados_imc)

modelo_imc_final <- modelo_rfe_imc$fit
cat("\nModelo de RLM final para IMC:\n")
print(summary(modelo_imc_final))

plot(modelo_rfe_imc, type = c("g", "o"))
```
### 5) 
### 6) 

# Referencias

Jara, J. L., & Köhler, J. (s. f.). Inferencia y modelos estadísticos [Perusall].

Heinz, G., Peterson, L. J., Johnson, R. W., & Kerk, C. J. (2003). Exploring Relationships in Body Dimensions. Journal Of Statistics Education, 11(2). https://doi.org/10.1080/10691898.2003.11910711
